【裁判字號】    89,訴,310
【裁判日期】    920319
【裁判案由】    盜匪等
【裁判全文】
臺灣高雄地方法院刑事判決                          八十九年度訴字第三一號
    公  訴  人  臺灣高雄地方法院檢察署檢察官
    被      告  丙○○
    指定辯護人  本院公設辯護人黃文德
    被      告  丁○○
    選任辯護人  江雍正律師
                吳世敏律師
                陳慧錚律師
右列被告因恐嚇取財等案件，經檢察官提起公訴（八十八年度偵字第二九二０六號、
第二九二０七號），暨移
    主  文
丙○○共同攜帶兇器竊盜，累犯，處有期徒刑捌月。又共同意圖為自己不法之所有，
以恐嚇使人將本人之物交付，累犯，處有期徒刑壹年陸月；扣案之小鐵撬壹支、Ｔ型
扳手貳支均沒收之。應執行有期徒刑貳年，扣案之小鐵撬壹支、Ｔ型扳手貳支均沒收
之。
丁○○共同意圖為自己不法之所有，以恐嚇使人將本人之物交付，累犯，處有期徒刑
壹年捌月；扣案之小鐵撬壹支、Ｔ型扳手貳支均沒收之。被訴搶奪部分無罪。
      事  實
一、丙○○前於民國八十七年五月三十日，因違反麻醉藥品管理條例案件，經本院以
    八十七年度訴字第五○八號判處有期徒刑三月確定，於八十八年三月五日執行完
    畢；丁○○為丙○○之男友，亦曾於八十四年，因違反麻醉藥品管理條例案件，
    經本院以八十四年度易字第一一二三號判處有期徒刑三月確定；嗣於八十五年、
    八十六年間，又因違反麻醉藥品管理條例案件，經本院及臺灣高等法院高雄分院
    ，分別以八十五年度易字第六五一一號、八十六年度上易字第一五四五號，判處
    有期徒刑五月、六月確定，於八十七年三月四日因接續並縮短刑期執行完畢；
  (一)詎丙○○與丁○○（丁○○部分未據起訴）基於意圖為自己不法所有之犯意聯絡
    ，於八十八年十月中旬某日十九時四十分許，至高雄縣林園鄉○○路八十八號之
    宏一平價中心內，由丙○○負責把風，丁○○則持客觀上對於人體生命具有危險
  性，可供作兇器使用之六角扳手一支，竊取店內擺設之電動玩具ＩＣ板一塊及機
    台內硬幣新台幣（下同）四百元得手。
  (二)丙○○、丁○○二人與藍明正、郭修宏（藍明正、郭修宏部分業經另案判決確定
    ）因缺錢花用，丁○○乃提議至超商恐嚇取款，四人即基於意圖為自己不法所有
    之犯意聯絡，於八十八年十月二十二日凌晨一時四十分許（起訴書誤載為一時三
    十分許），至高雄市○○區○○街一三二號「巨蛋超商」前，由丁○○先佯裝欲
    兌換硬幣而進入店內，向店員乙○○以兇惡之態度嚇稱：我要開機台拿錢及ＩＣ
    板等語，使乙○○心生畏懼而不敢作聲，丁○○乃持其所有鐵撬一支、Ｔ型扳手
    二支，至蔡坤龍所有陳列於店內之滿貫大亨電動玩具機台後方，強行撬開機台外
    殼，取出其內之ＩＣ板一面；而丙○○、藍明正二人則分別進入該店內，來回走
    動把風；隨後郭修宏於同日一時五十分許，亦進入店內，並在該機檯前方協助丁○○以上開Ｔ型扳手撬開投幣口，取出硬幣；待取出後，郭修宏再接受丁○○之
    指示以相同手法至另一相鄰機台取出硬幣，總計丁○○等人共取得上開ＩＣ板一
    面、硬幣約六千元得手。翌日藍明正、郭修宏二人於高雄市○○區○○街五十一
    號之「界陽超商」內把玩電動遊戲機台時，為該店負責人李俊晶發覺並告知「巨
    蛋超商」店主蔡坤龍，經蔡坤龍報警前往，始查獲該二人，並自郭修宏身上扣得
    前揭丁○○所有之鐵撬一支、Ｔ型扳手二支。
二、案經高雄市政府警察局小港分局、內政部警政署航空警察局報請臺灣高雄地方法
    院檢察署檢察官偵查起訴暨移送併案審理。
    理  由
一、丙○○加重竊盜部分：
    訊據被告丙○○固坦承與共犯丁○○一同進入宏一平價中心內，由丁○○以六角
    扳手撬開店內機台而取走ＩＣ版一塊及硬幣約四百元，然矢口否認與丁○○間有
    何加重竊盜之犯意聯絡，辯稱：丁○○跟我說那台電動玩具機台是他的，我也以
    為如此云云，惟查：右揭犯罪事實業據證人甯富勇於警詢時証稱：十月中旬某日
    十九時十分許，丁○○到我店裡買完東西後，便開始把玩電動玩具，約二十分鐘
    後離開，同日十九時四十分許再進入店內並直接走到機台旁，丙○○則在一旁把
    風，二人大約二十分鐘左右離開，他們離開後約三十分鐘，我才發現ＩＣ版及機
    台內硬幣約四百元均失竊，但因這段期間沒有其他人到店裡把玩機台，所以我確
    定失竊物品係遭丙○○、丁○○二人所竊等語（見八十八年十二月四日警詢筆錄
    ）；而共犯丁○○於警詢時亦坦承係與丙○○共同行竊（見八十八年十二月四日
    警詢筆錄），核與丙○○於警詢時供稱：當天是丁○○騎車載我去宏一平價中心
    ，也是他提議行竊的，我們先買東西，然後再由丁○○持六角扳手竊取ＩＣ版及
    硬幣四百元等語相符；丁○○嗣於本院九十一年五月二十九日訊問時雖改稱：我
    在竊取ＩＣ版及硬幣時，丙○○並未注意到云云；惟其所言顯然前後矛盾，並與
    前開事實不符，亦與丙○○辯稱雖看到丁○○以六角扳手撬開電玩機台，但誤認
    該機台是丁○○所有云云，有所出入，則丁○○所供顯係意圖迴護女友丙○○之
    詞，無從採信；從而，丙○○確有共同攜帶六角扳手竊盜之犯行，已堪認定。
二、丙○○、丁○○恐嚇取財部分：
    訊據被告丙○○固坦承與丁○○、共犯藍明正、郭修宏等先後進入「巨蛋超商」
    ；而被告丁○○亦坦承與郭修宏分持鐵撬一支、Ｔ型扳二支撬開店內機台，取走
    ＩＣ版一塊及硬幣約六千元，然均矢口否認有何恐嚇取財犯行，丙○○辯稱：我
    只是進去買東西，不知道丁○○等人在做什麼云云；丁○○則稱：我當時是向店
    員乙○○佯稱要兌換硬幣，再趁其不注意時下手行竊，並未恐嚇他云云，惟查：
    前開犯罪事實，業據證人苗棋志於八十八年十月二十三日警詢時指訴綦詳，核與
    郭修宏於同日警詢時供稱：丁○○、丙○○先進入，接著藍明正進入，我最後進
    入，丙○○及藍明正二人把風，我與丁○○分持小鐵撬及Ｔ型板手撬開店內之電
    動玩具二部，取走現金六千多元及ＩＣ板一面等語相符；而丙○○、丁○○於八
    十八年十二月四日警詢時亦稱：此次作案是丁○○提議的，由丁○○、郭修宏取
    走ＩＣ版及硬幣六千元，丙○○及藍明正則負責把風等語，並經本院於八十九年
    一月六日藍明正、郭修宏被訴盜匪案件（本院八十八年度訴字第二四八一號）審
    理時當庭勘驗「巨蛋超商」監視錄影帶，有載明勘驗結果為「該店當時本有三名
    男子正在打玩電動玩具，其中一人先行離開後，丁○○約於凌晨一時四十分左右
    進入，丙○○隨後亦入店內，丁○○先移動其中一台電動玩具，自其後方以不明
    物體強行開啟外殼，丙○○則在旁觀看，丁○○、丙○○二人並未發現持有西瓜
    刀。其後藍明正亦進入觀看，郭修宏則於同日凌晨一時五十分午進入超商，該二
    人亦未發現持有西瓜刀。郭修宏亦持一不明物體蹲在電動玩具前欲強行打開投幣
    口。打開後，丁○○又指示其開啟另一機檯，至取得一袋硬幣及ＩＣ板等物後即
    行離開」之勘驗筆錄一紙可憑，則丙○○既在一旁觀看，嗣後辯稱其並不知情云
    云，即與事實不符，而無從採信；另經依職權調閱本院八十八年度訴字第二四八
    一號卷宗，證人苗棋志於八十九年一月六日審理時，及本院八十九年二月十八日
    審理時證稱：當時我在上班，丁○○進來說要開機檯拿錢及ＩＣ板，他們看起來
    很兇惡，我感到害怕，就不敢阻止他們等語；顯見丁○○確有恐嚇取財之犯行，
    係屬無疑，是其前揭所辯，僅係意圖脫免罪責之詞，要無可採；此外，復有共犯
    丁○○所有之小鐵撬一支、Ｔ型板手二支扣案足資佐證，從而，本案事證明確，
    被告二人之犯行洵堪認定。
三、按強盜罪之強暴、脅迫，以在客觀上對於人之身體及自由確有侵害行為為必要，
    若僅因他人主觀上之畏懼，不敢出而抵抗，任其取物以去者，尚不能謂與強盜罪
    之要件相符（最高法院二十七年度上字第一七二二號判例意旨參照）。又恐嚇行
    為不以將來之惡害通知為限，即以強暴脅迫為手段，而被害人未達於不能抗拒程
    度者，亦屬之。刑法上恐嚇取財罪之「恐嚇」，固係指以危害通知他人，使該人
    主觀上生畏怖心之行為，然此危害之通知，並非僅限於將來，其於現時以危害相
    加者，亦應包括在內。因是，恐嚇之手段，並無限制，其以言語﹑文字為之者無
    論矣，即使出之以強暴﹑脅迫，倘被害人尚有相當之意思自由，而在社會一般通
    念上，猶未達於不能抗拒之程度者，仍屬本罪所謂「恐嚇」之範疇。至於危害通
    知之方法，亦無限制，無論明示之言語﹑文字﹑動作或暗示之危害行為，苟已足
    使對方理解其意義之所在，並足以影響其意思之決定與行動自由者均屬之。故其
    與強盜之區別，端在所為之強暴﹑脅迫，其於社會一般通念上，是否足以抑制被
    害人之意思自由，至於不能抗拒，以為財物之交付為斷，倘其尚未達到此一程度
    ，雖係意圖為自己不法之所有而出之以強暴﹑脅迫，亦僅應成立恐嚇取財罪（最
    高法院八十年第四次刑庭會議決議意旨、八十一年度台上字第八六七判決意旨參
    照）。
四、經本院依職權調閱臺灣高等法院高雄分院八十九年度上訴字第六一七號卷宗，被
    告二人與共犯郭修宏、藍明正進入上開超商時，並未攜帶任何刀具乙節，業據共
    犯藍明正、郭修宏、證人乙○○分別於八十九年六月二日、同年月二十一日及本
    院八十九年二月十八日審理時證述明確，並有前述本院八十八年度訴字第二四八
    一號案件八十九年一月六日之勘驗筆錄一紙足証，是證人乙○○稱，係因被告等
    態度兇惡而不敢作聲，始任令渠等取走ＩＣ板及零錢等語，當可採信；則被告與
    共犯等所為，顯尚不足以壓制被害人之意思自由，而使其不能抗拒甚明；然被告
    等兇惡之態度，依社會通念，已足使被害人理解其意義，並足以影響其意思之決
    定，而任令渠取走財物，核被告二人前述所為，係犯刑法第三百四十六條第一項
    之恐嚇取財罪；又六角扳手對他人身體、生命極具威脅，客觀上足以作為兇器使
    用，丙○○與丁○○共同持以竊盜，核被告丙○○所為，係犯同法第三百二十一
    條第一項第三款之加重竊盜罪。公訴意旨認被告二人與共犯藍明正、郭修宏前揭
    恐嚇取財犯行，應依懲治盜匪條例第五條第一項之盜匪罪處斷，尚有未洽，惟起
    訴書所載社會基本事實仍屬同一，起訴法條應予變更。被告丙○○就加重竊盜犯
    行與共犯丁○○間，及被告丙○○、丁○○與藍明正、郭修宏就恐嚇取財犯行間
    ，均有犯意聯絡與行為分擔，俱為共同正犯；而丙○○所犯上開二罪間，犯意各
    別，行為互殊，應分論併罰。丙○○前因違反麻醉藥品管理條例案件，經判處有
    期徒刑三月確定，於八十八年三月五日執行完畢；丁○○則於八十四年，因違反
    麻醉藥品管理條例案件，經判處有期徒刑三月確定；嗣於八十五年、八十六年間
    ，再因違反麻醉藥品管理條例案件，經分別判處有期徒刑五月及六月確定，於八
    十七年三月四日因接續並縮短刑期執行完畢，此有卷附臺灣高等法院被告全國前
    案紀錄表二紙可按，丙○○、丁○○二人受有期徒刑執行完畢，五年內再犯有期
    徒刑以上之罪，均為累犯，應依法各加重其刑。至於公訴人雖就臺灣高雄地方法
    院檢察署八十九年度偵字第三一六六號案件亦移送本院併與審理，然此部分與已
    起訴之丙○○加重竊盜犯行係屬同一案件，併予敘明。爰審酌被告二人均年輕力
    壯，不思正途工作，而以非法手段取得他人財物，不宜輕縱，且犯後矢口否認犯
    行，未見悔意，及其犯罪情節、手段、所生損害、角色分擔等一切情狀，分別量
    處如主文所示之刑，並就丙○○所犯加重竊盜及恐嚇取財二罪，定應執行之刑，
    以資懲儆。扣押之小鐵撬一支、Ｔ型扳手二支，係丁○○所有及供恐嚇取財罪所
    用之物，業據其於警詢、本院九十一年五月二十九日訊問時供承無訛，核與丙○○於警詢、及共犯藍明正、郭修宏於被訴盜匪案時所陳相符，被告二人嗣後雖改
    稱上開扣案物品非丁○○所有，均非屬實，無可採信，應依刑法第三十八條第一
    項第二款宣告沒收；再者，共犯丁○○供犯竊盜罪所用之六角扳手一支，雖業據
    其供陳為其所有，然已丟棄滅失，復未經扣案，為免日後執行困難，爰不予以宣
    告沒收。又公訴人移送本院併案審理之臺灣高雄地方法院檢察署八十九年度偵字
    第八六三號丁○○涉犯懲治盜匪條例案件（丁○○被訴與共犯陳欽文、洪志祥、
    宋元程、姚進松共組強盜集團，在屏東縣各處，攜帶槍枝、西瓜刀，尋找作為賭
    博場所之住宅為目標，於夜間侵入強盜），因此部分與前揭起訴論罪部分之犯罪
    類型、手段、所犯法條等俱不相同，並無裁判上一罪關係，而非起訴效力所及，
    應退由檢察官另行處理，附此敘明。
五、無罪部分：
  (一)公訴意旨另以：被告丁○○因遭通緝擬潛逃出國，而與丙○○於八十八年十一月
    三十日上午八時五十分許，同至高雄國際機場欲搭機前往澳門，惟丁○○在機場
    出境處接受查驗證件時，為警查知並自後追捕，於情急之際，見甲○○所有車號
    ＹＸ－六七八號計程車停放在機場外、未熄火且無人於其內，乃衝入該計程車，
    踩踏油門將該車駛離機場，嗣將該車棄置在高雄縣鳳山市○○路一八六巷四一弄
    十一號前，因認被告丁○○另涉搶奪罪嫌云云。
  (二)按犯罪事實應依證據認定之，無證據不得推定其犯罪事實；又不能證明被告犯罪
    者，應諭知無罪之判決，刑事訴訟法第一百五十四條、第三百零一條第一項分別
    定有明文。再者，認定不利於被告之事實，須依積極證據，苟積極證據不足為不
    利於被告事實之認定時，即應為有利於被告之認定，更不必有何有利之證據，最
    高法院三十年度上字第八一六號判例參照；而搶奪罪之成立，須有為自已或第三
    人不法所有之意思，最高法院十九年上字第一二七六號判例參照。
  (三)訊據被告丁○○堅決否認有何搶奪犯行，辯稱：當時是為了躲避警察，情急之下
    才開計程車逃跑，並沒有不法所有之意圖等語，經查：丁○○擬搭機潛逃出國，
    在高雄國際機場機場出境處為警查知而自後追捕、並大聲喝止，情急下乃將甲○○所有車號ＹＸ－六七八號計程車駛離機場，然隨即將該車棄置於距離機場五至
    十分鐘車程處之高雄縣鳳山市○○路一八六巷四一弄十一號附近，且並未將車內
    約六萬元現金、金戒指、存摺、印章等物併同取走等情，業據丁○○於警詢及本
    院訊問、審理時供承不諱，核與證人甲○○於警詢時所証相符，並有以螢光筆註
    記丁○○駕車行經路線之鳳山市地圖影本一份可憑；顯見丁○○係為脫免逮捕，
    情急之下乃擅自使用甲○○所有之計程車，然其主觀上並無持續排除原所有人之
    經濟地位，以使自己對該物居於類似所有人地位，而有支配力之不法所有意圖，
    即使形式上類似掠奪，要與刑法第三百二十五條第一項之意思要件不符，自不得
    以該罪相繩；復經本院調查亦無其他證據足認被告有何搶奪犯行，揆諸首揭法條
    及判例意旨，應就丁○○被訴搶奪部分，諭知其無罪之判決。
據上論斷，應依刑事訴訟法第二百九十九條第一項前段、第三百條、第三百零一條第
一項，刑法第二十八條、第三百二十一條第一項第三款、第三百四十六條第一項、第
四十七條、第三十八條第一項第二款、第五十一條第五款，罰金罰鍰提高標準條例第
一條前段，判決如主文。
中      華      民      國      九十二      年      三      月   十九   日
                                  臺灣高雄地方法院刑事第四庭
                                  審判長  法  官    陳明富
                                          法  官    卓立婷
              法  官    洪珮婷
右正本證明與原本無異。
如不服本判決，應於判決送達後十日內，向本院提出上訴狀。
                                          書記官    光聰
中      華      民      國      九十二      年      三      月   十九   日


司法院資訊處製作；財團法人民間司法改革基金會備份。
